臺灣高等法院臺中分院民事判決
110年度重上更二字第95號
上  訴  人  林看    
訴訟代理人  莊惠祺律師  
被上訴人    劉士誌  
            詹竣翔  
共      同              
訴訟代理人  陳惠伶律師            
上列當事人間請求請求返還代墊款事件，上訴人對於民國103年1
月3日臺灣臺中地方法院101年度訴字第2745號第一審判決提起上
訴，經最高法院第二次發回更審，本院於111年3月16日言詞辯論
終結，判決如下：
    主  文
上訴駁回。
第二審訴訟費用由上訴人負擔。
    事實及理由
壹、程序方面
    按訴狀送達後，原告不得將原訴變更或追加；但擴張或減縮
    應受判決事項之聲明者，不在此限；此項規定，於第二審訴
    訟程序亦有適用。民事訴訟法第255條第1項第3款及第446條
    第1項分別定有明文。查上訴人原於原審請求被上訴人應各
    給付其代墊款新臺幣（下同）126萬9,669元本息；嗣於本院
    審理中，減縮請求被上訴人應各給付其代墊款101萬0,220元
    本息（見本院卷二第33頁），核屬減縮應受判決事項之聲明
    ，依上開說明，應予准許。
貳、實體方面
一、上訴人主張：
    兩造及上訴人之女林○○、林○○（下稱林○○等2人）於民國95
    年3月9日簽訂股東誠信協議書（下稱系爭協議書），約定共
    同出資300萬元經營鉅燁科技股份有限公司（下稱鉅燁公司
    ），上訴人與林○○等2人以該公司部分機器設備作價180萬元
    抵充出資，共持股60％，被上訴人則以現金各出資60萬元，
    分別持股20％。惟鉅燁公司營運連年虧損，上訴人以自有資
    金代為墊付。嗣兩造於99年2月8日簽訂設備轉售合約書（下
    稱系爭合約書），約定將鉅燁公司主要生產設備出售予被上
    訴人，各股東須承擔該公司自95年1月起至99年2月止（下稱
    系爭期間）之盈虧。經隆聚會計師事務所鑑定結果，鉅燁公
    司至100年1月19日止尚未償還上訴人股東代墊款549萬8,909
    元，於扣除公司資產247萬7,809元後，仍餘負債325萬1,100
    元未清償，被上訴人依其出資比例共應負擔130萬0,440元；
    且被上訴人另應負擔給付鉅燁公司上開出售設備40％權利價
    值72萬元，二者合計202萬0,440元，是被上訴人應各給付上
    訴人101萬0,220元，爰依系爭合約書約定及民法第300條規
    定，求為命被上訴人如數給付等情。原判決為上訴人全部敗
    訴之判決，上訴人不服原判決提起上訴，並上訴聲明：㈠原
    判決（除減縮部分外）廢棄。㈡被上訴人各應給付上訴人101
     萬0,220 元，及自起訴狀繕本送達翌日起至清償日止，按
    週年利率5 ％計算之利息。
二、被上訴人則以：
    系爭合約書簽立後，上訴人已同意改由訴外人○○○工業股份
    有限公司（下稱○○○公司）購買該合約所載機器設備，且返
    還被上訴人簽發之本票，該合約書已合意解除。又鉅燁公司
    於系爭期間並無虧損情形，上訴人亦無墊付資金填補虧損情
    事。縱上訴人曾借款予鉅燁公司，亦應請求該公司返還，而
    非請求被上訴人按出資比例負擔等語，資為抗辯。
三、得心證之理由
  ㈠上訴人主張鉅燁公司係於92年8月29日經核准設立，資本總額
    為600萬元，實收資本額亦為600萬元。嗣兩造及林○○等2人
    ，於95年3月9日簽訂系爭協議書，約定自95年3月1日起成立
    新經營團隊，總資本額為300萬元，出資比例為上訴人、林○
    ○、林○○，總計持有60%（出資180萬元），被上訴人各持有2
    0%（各出資60萬元）；上開上訴人及林○○等2人應出資之180
    萬元，實際上係以鉅燁公司之機器資產為出資，被上訴人各
    應出資之60萬元，則業已匯入鉅燁公司設於彰化銀行豐原分
    行之帳戶，並95年4月28日辦理鉅燁公司之變更登記，上訴
    人擔任鉅燁公司董事長，林○○擔任監察人，被上訴人均為該
    公司之董事。嗣因上訴人與林○○等2 人擬不繼續經營鉅燁公
    司，被上訴人遂於99年2 月8 日簽訂系爭合約書，由被上訴
    人以280 萬元之價格購買系爭合約書附件所載之鉅燁公司設
    備等情，並為被上訴人所不爭執（見原審卷一第222頁、本
    院卷一第48頁），且有系爭協議書影本及鉅燁公司之登記資
    料、系爭合約書及附件附卷可稽（見原審卷一第7、48頁、
    更一審卷一第32-33頁），堪信為真。
　㈡按基於契約自由原則，當事人得自行決定契約之種類及內容
    ，以形成其所欲發生之權利義務關係（最高法院109年度台
    上字第2594號判決意旨參照）。又當事人訂定之契約，其性
    質有所不明，致造成法規適用上之疑義時，法院應為契約之
    定性，俾選擇適當之法規適用，以解決當事人間之紛爭。此
    項契約之定性及法規適用之選擇，乃對於契約本身之性質在
    法律上所作之評價，屬於法院之職責，並不受當事人主張所
    拘束。經查：
　⒈兩造均陳稱簽訂系爭合約書當時，係因鉅燁公司要結束經營
    一情明確（見原審卷一第5、110頁）；且觀之系爭合約書前
    言上記載：「…乙方（指上訴人）同意將附件⑴設備紅色字體
    60％及黑色字體設備全部，合計金額以新台幣貳佰捌拾萬元
    整轉售予甲方（指被上訴人）。而鉅燁科技股份公司之原股
    東組織，須承擔自中華民國95年1月份至中華民國99年2月份
    止之帳款盈虧，不影響此合約部分。依雙方合約日期」、備
    註欄⒉「簽約當日，乙方須將車號0000-00休旅車過戶予甲方
    」、⒋記載「簽約生效後，設備搬遷時間由甲方決定，搬 遷
    後甲、乙雙方共同善後清理廠房」、⒌「鉅燁科技股份有限
    公司廠內原、物料之價值不包含此部份，另由甲、乙雙方協
    議」等語（見原審卷一第9頁、本院更一審卷一第68頁），
    除①約定出售該合約附件⑴所示設備予被上訴人外，尚約定②
    鉅燁公司於系爭期間帳款盈虧之承擔，③車輛過戶，④清理廠
    房，⑤就鉅燁公司其餘資產另為協議等事項，自無從拘泥於
    合約抬頭記載「設備轉售合約」等文字，而僅認系爭合約為
    單純之買賣契約性質。
　⒉復按解釋契約，應於文義上及論理上詳為推求，以探求當事
    人立約時之真意，並通觀契約全文，斟酌訂立契約當時及過
    去之事實、交易上之習慣等其他一切證據資料，本於經驗法
    則及誠信原則，從契約之主要目的及經濟價值作全盤之觀察
    ，以為其判斷之基礎，不能徒拘泥字面或截取書據中一二語
    ，任意推解致失其真意（最高法院99年度台上字第1421號判
    決意旨參照）。查：
　⑴上訴人主張鉅燁公司於94年至99年之營業均處於虧損狀態，
    資產負債表貸方均列有股東往來數額，有財政部臺灣省中區
    國稅局豐原分局函附各該年度營利事業所得稅結算申報書、
    核定通知書、資產負債表等在卷可按（見原審卷一第75-94
    頁反面）。被上訴人既為該公司董事，斯時就該公司資產負
    債情形，難認毫無所悉，則上訴人主張因鉅燁公司虧損情況
    下結束營業而為上開約定，即非無據。可知，上訴人主張系
    爭合約係因鉅燁公司欲結束營業，為清理該公司資產負債之
    目的而簽訂，應堪採信。被上訴人雖辯稱簽訂系爭合約時，
    不知鉅燁公司於系爭期間虧損達634萬8,346元云云，然並未
    舉證以實其說，尚難採信。
　⑵按債務承擔係第三人與債權人訂約承擔債務人之債務，民法
    第300條之規定，故契約主體須為第三人及債權人。關於系
    爭承擔「帳款盈虧」約款之定性，上訴人雖主張係債務承擔
    ，然為被上訴人所爭執，並辯稱系爭合約係上訴人以鉅燁公
    司代表人身分所簽訂，且不符債務承擔要件等語。查：
　①上訴人主張系爭合約附件⑴所示之設備，係鉅燁公司之設備一
    節（見原審卷一第5頁)，並為被上訴人所不爭執，且據證人
    即○○○公司實際負責人陳○○於臺灣臺中地方檢察署99年度偵
    字第23662號侵占案件證稱：俞仁公司趙○○總經理於99年間
    介紹伊與詹竣翔認識，伊便買下他們公司的全部機器，拿回
    來維修之後，再賣給俞仁公司等情（見更一審卷二第163頁
    ）。證人趙○○於上開侵占案件證稱：伊為俞仁公司負責人，
    認識兩造，伊於99年初聽鉅燁公司的業務稱他們的公司不做
    了，因為他們公司的機器也蠻舊了，不知道能不能動，所以
    伊就介紹○○○公司與被上訴人認識並購買設備等情（見更一
    審卷二第151頁)。及證人林○○於上開侵占案件證稱：伊為鉅
    燁公司董事長特助，平時鉅燁公司有機器設備、業務要與他
    人接洽，都是由伊出面；鉅燁公司於98年年中就有打算要結
    束營業，但因為被上訴人是股東，又是廠長、業務經理，他
    們提出公司的營運不是很理想，所以合意把公司處理掉；被
    上訴人在99年年初有提出要出去自己做，且要向鉅燁公司買
    設備，才會簽立系爭合約書，將機器設備賣給被上訴人等情
    （見更一審卷二第152頁）。可知系爭合約以280萬元出售予
    被上訴人之設備為鉅燁公司之設備無誤。
　②再者，上訴人為鉅燁公司之董事長，依公司法第208條第3項
    規定，對外有代表公司之權限。觀之系爭合約當事人欄乙方
    係記載「林看董事長」，及系爭合約備註欄第3項約定「簽
    約生效後，乙方須開立一只設備轉售金額之發票(稅外加)予
    甲方」，亦表明出售方有開立發票予被上訴人之義務。若上
    訴人係以個人之身分簽訂系爭合約，顯不可能無權處分鉅燁
    公司設備，再以個人身分開立銷貨發票予被上訴人，堪認被
    上訴人所辯系爭合約係上訴人以鉅燁公司代表人身分所簽訂
    ，並非無據。復依被上訴人提出林○○製作之鉅燁公司結束營
    運時間規畫說明書所載內容（見原審卷一第41頁），鉅燁公
    司計畫於98年底結束營業，並說明欲將鉅燁公司設備轉售、
    將材料回售供應商、無法變賣部分以廢五金處理等事項，確
    已明白表示要清理鉅燁公司資產。再者，系爭機器係出售予
    被上訴人並非○○○公司，而鉅燁公司事後確有開立出售系爭
    機器之發票，亦足證鉅燁公司承認系爭合約效力。
　③至被上訴人辯稱：兩造簽立系爭合約書後，上訴人已同意改
    由○○○公司購買系爭機器設備，○○○公司已將買賣價金280萬
    元支付予鉅燁公司，並已取得系爭機器設備，上訴人亦已返
    還伊等所簽發之本票，可見系爭合約書業經兩造合意解除云
    云，則為上訴人所否認。經查：
　　⓵被上訴人於簽立系爭合約書之同時，簽發6紙本票予上訴人
      ，用以支付買賣價金，惟其後上訴人已將該6紙本票返還
      被上訴人（其中到期日99年6月30日之本票空白處，特別
      簽寫「2861-LC於7/14歸還林董林看（簽名）」）；嗣系
      爭機器設備之買賣價金280萬元係由○○○公司陸續匯款至鉅
      燁公司設於兆豐國際商業銀行潭子分行之帳戶，另簽發面
      額30萬元之支票1紙予鉅燁公司存入上開帳戶兌現；鉅燁
      公司並開立發票2紙予○○○公司收執等情，有該6紙本票、
      鉅燁公司之上開帳戶存摺存提款明細及發票2紙等影本在
      卷足憑（見原審卷一第38-40、135-140頁），復為兩造所
      不爭執，固堪採信。
　　⓶惟據證人陳○○、趙○○於上開證詞，及證人林○○證    述：
    簽立系爭合約書，將機器設備賣給被上訴人，伊根
　　  本不知道背後還有1間○○○公司，直到99年2月11日，被
　　  上訴人才對伊表示他們有找到1間朋友的公司即○○○公
　　  司可以當發票的買受人，○○○公司會再開銷項單給他
　　  們，讓他們可以去申請創業貸款等情（見更一審卷二第15
　　  2頁）。可知○○○公司自始至終均僅與被上訴人接洽，    
    未曾與上訴人或鉅燁公司接洽。而俞仁公司介紹○○○公
　　  司購買機器設備之時，亦係介紹○○○公司與被上訴人認
　　  識，而非介紹與上訴人認識，尚難遽認○○○公司與上
　　  訴人或鉅燁公司間有何交易往來。
　　⓷雖然○○○公司係將買受系爭機器設備之價金280萬元支
　　  付予鉅燁公司，鉅燁公司亦開立發票2紙予○○○公司收
　　  執，且上訴人已將被上訴人所簽發之6紙本票返還被上訴 
　　  人；然無法排除被上訴人與上訴人簽訂系爭合約書後，即
　　  將設備轉售予○○○公司，或與○○○公司另有協議，且
 　　 被上訴人迄未舉證證明上訴人或鉅燁公司於何時、何地另
 　　 與○○○公司就系爭機器設備成立買賣契約，自難僅憑此
 　　 付款、開立發票及退還本票之情形，逕認○○○公司與上
 　　 訴人或鉅燁公司間就系爭機器設備有何買賣之法律關係，
 　　 進而認系爭合約書業經兩造合意解除。此外，被上訴人就
 　　 此有利主張，迄未舉出其他有利證據以實其說，要難憑
　　  採。
　　④佐以系爭合約係因鉅燁公司欲結束營業，而為清理該公司
      資產負債之目的而簽訂，業經本院認定如前，足認被上訴
      人抗辯上訴人以鉅燁公司董事長身分與被上訴人簽訂系爭
      合約一節，應堪採信。準此，上訴人既以鉅燁公司董事長
      身分與被上訴人簽訂系爭合約，顯係代表公司對外為法律
      行為，系爭合約上縱未載明鉅燁公司，並不影響系爭合約
      之成立生效，仍應認乙方真正的行為主體是鉅燁公司並非
      上訴人，則系爭合約之簽約主體為被上訴人與鉅燁公司，
      即上訴人主張債務承擔關係中之第三人、債務人，即不合
      民法第300條之規定，故上訴人此部分之主張自不可採。
　⒊基上所述，系爭合約既係鉅燁公司欲結束營業，為清理公司
    資產負債，而與被上訴人簽訂之合約，上訴人既非系爭合約
    之主體，而得依系爭合約行使權利之人，則其援引系爭合約
    及民法第300條對被上訴人請求負擔鉅燁公司之帳款負債，
    自屬無據。
  ㈣綜上各情，上訴人並非系爭合約之當事人，被上訴人並無依
    系爭合約對上訴人履行該契約之義務，從而，上訴人依系爭
    合約及民法第300條規定，請求被上訴人各給付上訴人101萬
    0220元，及自起訴狀繕本送達翌日起至清償日止，按週年利
    率百分之5計算之利息，即屬無據，均不應准許。從而原審
    為上訴人敗訴之判決，並駁回其假執行之聲請，理由雖有不
    同，但結論並無二致，仍應予維持。上訴論旨指摘原判決不
    當，求予廢棄改判，為無理由，應駁回上訴。
四、本件事證已臻明確，兩造其餘之攻擊或防禦方法及所用之證
    據，經本院斟酌後，認為均不足以影響本判決之結果，爰不
    逐一論列。　
五、據上論結，本件上訴為無理由，依民事訴訟法第449條第2項
    、第78條，判決如主文。　
中　　華　　民　　國　　111 　年　　4 　　月　　13　　日
        　　   民事第六庭     審判長法　官  楊熾光
　　　　　　　　　　　　　　        法  官  戴博誠
　　　　　　　　　　　　　　　      法　官  莊宇馨
正本係照原本作成。  
如不服本判決，應於收受送達後二十日內向本院提出上訴書狀，
其未表明上訴理由者，應於提出上訴後二十日內向本院補提理由
書狀（均須按他造當事人之人數附繕本）。因疫情而遲誤不變期
間，得向法院聲請回復原狀。
上訴時應提出委任律師或具有律師資格之人之委任狀；委任有律
師資格者，另應附具律師資格證書及釋明委任人與受任人有民事
訴訟法第四百六十六條之一第一項但書或第二項所定關係之釋明
文書影本。如委任律師提起上訴，發回更審後為訴之變更（追加
、擴張）部分應一併繳納上訴裁判費。  
                                    書記官  黃粟儀
　　　　　　　　　　　　　　　　　　
中　　華　　民　　國　　111 　年　　4 　　月　　13　　日